ACORDAO-COMPLETO-2425773

ACÓRDÃO 9218/2020 ATA 30/2020 - SEGUNDA CÂMARA

VISTOS, relatados e discutidos estes autos que tratam de atos de aposentadoria emitidos no âmbito do Tribunal Regional do Trabalho da 2ª Região/SP,
ACORDAM os Ministros do Tribunal de Contas da União, reunidos em sessão da 2ª Câmara, diante das razões expostas pelo Relator, com fundamento no art. 71, inciso III, da Constituição Federal e nos arts. 1º, inciso V, 39, inciso II, e 45 da Lei 8.443/1992, em:
9.1. considerar prejudicado os atos de aposentadoria de Penha Salete Alves e Paulo Celso Paro Vieira, em virtude da perda de objeto, a teor do disposto no art. 260, § 5º, do RITCU;
9.2. ordenar à Secretaria de Fiscalização de Pessoal que priorize a análise da pensão civil (Ato e-Pessoal 46.032/2019) instituída por Paulo Celso Paro Vieira, em razão de eventuais irregularidades no pagamento de quintos incorporados pelo exercício de funções comissionadas exercidas após 1998 e de cumulação desse benefício com a Gratificação de Atividade Específica (GAE) ;
9.3. dar ciência desta deliberação ao órgão de origem e aos interessados.

Análise de ato de concessão de aposentadoria.

Segunda Câmara

Tribunal Regional do Trabalho da 2ª Região/SP.

3. Interessados/Responsáveis:
3.1. Interessados: Paulo Celso Paro Vieira (XXX.639.618-XX) e Penha Salete Alves (XXX.506.648-XX).

13.1. Ministros presentes: Ana Arraes (Presidente), Augusto Nardes (Relator), Aroldo Cedraz e Raimundo Carreiro.
13.2. Ministros-Substitutos presentes: Marcos Bemquerer Costa e André Luís de Carvalho.

AUGUSTO NARDES

Reproduzo, como parte integrante do relatório, a instrução a seguir reproduzida (peça 5) , a qual contou com a anuência dos dirigentes da Secretaria de Fiscalização de Pessoal - Sefip (peça 6) :
INTRODUÇÃO
Trata-se de atos de aposentadoria, submetidos, para fins de registro, à apreciação do Tribunal de Contas da União (TCU) , de acordo com o art. 71, inciso III, da Constituição Federal.  Os atos foram cadastrados e disponibilizados ao TCU por intermédio do Sistema e-Pessoal, na forma do art. 2º e 4º da Instrução Normativa TCU 78/2018.
Os atos desse processo pertencem às seguintes unidades:
Unidade emissora: Tribunal Regional do Trabalho da 2ª Região/SP.
Unidade cadastradora:  Tribunal Regional do Trabalho da 2ª Região/SP.
Subunidade cadastradora: COORDENADORIA DE LEGISLAÇÃO DE PESSOAL.
EXAME TÉCNICO
Procedimentos aplicados
Os procedimentos para exame, apreciação e registro de atos de pessoal encontram-se estabelecidos na Instrução Normativa TCU 78/2018 e na Resolução TCU 206/2007. Essas normas dispõem que os atos de pessoal disponibilizados por meio do e-Pessoal devem ser submetidos previamente a críticas automatizadas, com base em parâmetros predefinidos.
As críticas das informações cadastradas na etapa de coleta do ato foram elaboradas e validadas levando-se em conta as peculiaridades de cada ato. Os itens verificados nessa etapa são inerentes a dados cadastrais, fundamentos legais, mapa de tempo, ficha financeira, assim como eventuais ocorrências de acumulação. Trata-se de verificações abrangentes, minuciosas e precisas e sem a necessidade de ação humana e, portanto, menos suscetível a falhas. As críticas aplicadas estão discriminadas no sistema, no Menu e-Pessoal, opção "Crítica", que podem ser acessadas mediante concessão de perfil específico a servidores do TCU responsáveis pela análise.
Além das críticas automatizadas, há verificação humana adicional no caso de haver alertas do sistema ou informações não formatadas, como esclarecimentos do gestor ou do controle interno.  
As críticas também consideram os registros do Sistema Integrado de Administração de Recursos Humanos (Siape) . O Siape disponibiliza informações atualizadas sobre as parcelas que integram os proventos, diferentemente, portanto, do e-Pessoal, que informa as parcelas no momento do registro do ato. 
Essa confrontação com o Siape fornece uma visão atual e verdadeira da situação, o que permite descaracterizar irregularidades e inconsistências que, embora constantes do e-Pessoal, já foram corrigidas.
As verificações detectadas nos atos encontram-se discriminadas na aba de pendências de cada ato no sistema e-Pessoal, bem como nos espelhos dos atos contemplados por esta instrução.
Exame das Constatações
Ato: 14815/2019 - Interessado: PENHA SALETE ALVES - CPF: XXX.506.648-XX
Parecer do Controle Interno: considerar o ato Legal.
Constatação e análise: 
1.1.1. Perda de objeto 'Cancelamento da concessão'.
Justificativa do Gestor de Pessoal: Não há. Verificação efetuada no âmbito do TCU.
Análise do Controle Interno:  Não há. Verificação efetuada no âmbito do TCU.
Análise da unidade técnica (Sefip/TCU) : Verifica-se, em consulta realizada nos Sistemas deste Tribunal, que a concessão de aposentadoria referente ao ato do presente processo já foi encerrada. Assim, como se trata de situação que cessou os efeitos financeiros da concessão antes de sua apreciação por esta Corte, cabe a aplicação do art. 260, § 5º do Regimento Interno do TCU. Segundo esse dispositivo, poderá ser considerado prejudicado, por perda de objeto, o exame dos atos de pessoal cujos efeitos financeiros tenham cessado antes de sua apreciação.
O detalhamento da inconsistência acima elencada encontra-se no anexo II dessa instrução. 
Encaminhamento do ato: 
Considerar prejudicado, por perda de objeto, o exame do ato de Aposentadoria de PENHA SALETE ALVES, com fundamento no art. 71, inciso III, da Constituição Federal, arts. 1º, inciso V, e 39, inciso II, da Lei 8.443/1992 e art. 260, § 5º, do Regimento Interno do Tribunal de Contas da União.
Ato: 45298/2020 - Interessado: PAULO CELSO PARO VIEIRA - CPF: XXX.639.618-XX
Parecer do Controle Interno: considerar o ato Legal.
Constatação e análise: 
1.1.2. Perda de objeto 'Pensão civil (onde o servidor consta como instituidor) 46032/2019'.
Justificativa do Gestor de Pessoal: Não há. Verificação efetuada no âmbito do TCU.
Análise do Controle Interno:  Não há. Verificação efetuada no âmbito do TCU.
Análise da unidade técnica (Sefip/TCU) : Verifica-se, em consulta realizada nos Sistemas deste Tribunal, que a concessão de aposentadoria referente ao ato do presente processo já foi encerrada. Assim, como se trata de situação que cessou os efeitos financeiros da concessão antes de sua apreciação por esta Corte, cabe a aplicação do art. 260, § 5º do Regimento Interno do TCU. Segundo esse dispositivo, poderá ser considerado prejudicado, por perda de objeto, o exame dos atos de pessoal cujos efeitos financeiros tenham cessado antes de sua apreciação.
O detalhamento da inconsistência acima elencada encontra-se no anexo II dessa instrução. 
Encaminhamento do ato: 
Considerar prejudicado, por perda de objeto, o exame do ato de Aposentadoria de PAULO CELSO PARO VIEIRA, com fundamento no art. 71, inciso III, da Constituição Federal, arts. 1º, inciso V, e 39, inciso II, da Lei 8.443/1992 e art. 260, § 5º, do Regimento Interno do Tribunal de Contas da União.
CONCLUSÃO
A abrangência e a profundidade das verificações levadas a efeito fundamentam convicção de que os atos 45298/2020 e 14815/2019 podem ser prejudicados por perda de objeto, nos termos do art. 260, § 5º do Regimento Interno do TCU.
PROPOSTA DE ENCAMINHAMENTO
Ante o exposto, com fundamento no art. 71, inciso III, da Constituição Federal, no art. 1º, inciso V, e art. 39, incisos I e II, da Lei 8.443/1992, no art. 260 do Regimento Interno do Tribunal de Contas da União, propõe-se: 
Considerar prejudicado, por perda de objeto, o exame dos atos de Aposentadoria de PAULO CELSO PARO VIEIRA e PENHA SALETE ALVES, com fundamento no art. 71, inciso III, da Constituição Federal, arts. 1º, inciso V, e 39, inciso II, da Lei 8.443/1992 e art. 260, § 5º, do Regimento Interno do Tribunal de Contas da União.
Anexo I - Dados do Ato
Ato: 14815/2019 - servidor/instituidor: PENHA SALETE ALVES - CPF: XXX.506.648-XX 
Cargo: Técnico Judiciário, Área Administrativa, Especialidade Portaria - Matrícula no órgão 65064
Fundamento: APOS-55 - Aposentadoria por invalidez permanente com proventos proporcionais ao tempo de contribuição ocorrida após 31/12/2003 para quem ingressou no serviço público até 31/12/2003, cálculo com base na remuneração do cargo efetivo em que se deu a aposentadoria. 
Atos com o mesmo CPF
	Num. ato
	Tipo
	UJ
	Cargo
	Jornada
	Dt.inicial
	Dt.final
	TC
	Julgamento

	SISAC-20787804-04-2013-000090-7
	CONCESSÃO DE APOSENTADORIA
		TECNICO JUDICIARIO - LEI 11.416/06
		01/10/2013
			
	SISAC-20787804-01-1994-000502-2
	ADMISSÃO
		AGENTE DE PORTARIA
		30/09/1992
		Processo 011.420/1994-4
	LEGAL

Ato: 45298/2020 - servidor/instituidor: PAULO CELSO PARO VIEIRA - CPF: XXX.639.618-XX 
Cargo: ANALISTA JUDICIÁRIO-ÁREA JUDICIÁRIA, ESPECIALIDADE: OFICIAL DE JUSTIÇA AVALIADOR FEDERAL - Matrícula no órgão 85804
Fundamento: APOS-102 - Aposentadoria voluntária, por tempo de contribuição, com proventos integrais, para quem ingressou no serviço público até 31/12/2003: 60 anos de idade e 35 de contribuição, se homem, 55 anos de idade e 30 anos de contribuição, se mulher; 20 anos efetivo exercício serviço público; 10 anos de carreira e 5 anos no cargo efetivo em que se deu a aposentadoria. Idade máxima para implemento dos requisitos: 75 anos.
Atos com o mesmo CPF
	Num. ato
	Tipo
	UJ
	Cargo
	Jornada
	Dt.inicial
	Dt.final
	TC
	Julgamento

	46032/2019
	Pensão civil
	Tribunal Regional do Trabalho da 2ª Região/SP
	ANALISTA JUDICIÁRIO, ÁREA JUDICIÁRIA, ESPECIALIDADE OFICIAL DE JUSTIÇA AVALIADOR FEDERAL
		29/11/2018
			
	SISAC-20787804-01-1996-000269-0
	ADMISSÃO
		OFICIAL DE JUSTICA AVALIADOR
		25/06/1996
		Processo 016.123/1996-4
	LEGAL

	SISAC-20787804-04-2016-000038-7
	CONCESSÃO DE APOSENTADORIA
		Analista Judiciario - Execução de Mandatos - Lei 11.416/06
		01/03/2016

Anexo II - Detalhamento das inconsistências encontradas 
Quadro resumo de ocorrências
	Núm.ato
	Nome instituidor
	Regime jurídico
	Propostas de mérito
	Inconsistências encontradas
	Qtde incon.

				Controle interno
	Sefip/
TCU
		
	14815/2019
	PENHA SALETE ALVES
		Legal
	Perda de objeto
	- Perda de objeto 'Cancelamento da concessão'.
- Ato de alteração sem ato inicial apreciado pela legalidade. Ato inicial não consta na base.
- Houve o registro de pelo menos uma rubrica com 'Denominação para análise pelo TCU = Vantagem de caráter pessoal (25 - V.P.N.I. (QUINTOS/DÉCIMOS) (Vantagem de caráter pessoal - Incorporação de quintos/décimos de função) ) .
	3

	45298/2020
	PAULO CELSO PARO VIEIRA
		Legal
	Perda de objeto
	- Perda de objeto 'Pensão civil (onde o servidor consta como instituidor) 46032/2019'.
- Houve o registro de pelo menos uma rubrica com 'Denominação para análise pelo TCU = Vantagem de caráter pessoal (0255 - A.P. - V.P.N.I. FC (Vantagem de caráter pessoal - Incorporação de quintos/décimos de função) ) .
	2

2.	O representante do Ministério Público especializado (MPjTCU) , em anuência à unidade técnica, se manifestou da seguinte forma, in verbis:
O Ministério Público de Contas manifesta-se de acordo com a proposta da Secretaria de Fiscalização de Pessoal no sentido de considerar prejudicado, por perda de objeto, o exame dos dois atos de aposentadoria de servidores do TRT da 2ª Região/SP, ante a cessação dos efeitos financeiros das concessões. Sugere, adicionalmente, formular determinação à Sefip para que priorize a análise da pensão civil (Ato e-Pessoal 46.032/2019) instituída por Paulo Celso Paro Vieira (peça 3) , em razão de eventuais irregularidades no pagamento de quintos incorporados pelo exercício de funções comissionadas exercidas após 1998 (RE 638.115/CE) e de cumulação desse benefício com a GAE (Acórdão 3860/2019-TCU-Segunda Câmara) .
É o Relatório.

não há.

Procurador Júlio Marcelo de Oliveira.

PESSOAL. APOSENTADORIA. CANCELAMENTO DE CONCESSÃO. REVERSÃO APOSENTADORIA. FALECIMENTO DE OUTRO INTERESSADO. EXAME DE MÉRITO PREJUDICADO. PERDA DE OBJETO.

APOSENTADORIA (APOS)

Secretaria de Fiscalização de Pessoal (SEFIP).

Em exame atos de concessão de aposentadoria de ex-servidores vinculados ao Tribunal Regional do Trabalho da 2ª Região/SP.
2.	A Secretaria de Fiscalização de Pessoal (Sefip) , com a anuência do MPjTCU, manifesta-se por que este Tribunal considere prejudicado o exame dos atos, por perda de objeto, considerando que os efeitos financeiros se exauriram antes da apreciação dos atos.
3.	Em acréscimo, o representante do Parquet propõe ordernar à Sefip que priorize a análise da pensão civil instituída por Paulo Celso Paro Vieira (peça 3) , em razão de eventuais irregularidades no pagamento de quintos incorporados pelo exercício de funções comissionadas exercidas após 1998 e de cumulação desse benefício com a GAE.
4.	Assiste razão à unidade técnica conforme preceitua o art. 260, § 5º do RI/TCU:
Art. 260. Para o exercício da competência atribuída ao Tribunal, nos termos do inciso III do art. 71 da Constituição Federal, a autoridade administrativa responsável por ato de admissão de pessoal ou de concessão de aposentadoria, reforma ou pensão, a que se refere o artigo anterior, submeterá os dados e informações necessários ao respectivo órgão de controle interno, que deverá emitir parecer sobre a legalidade dos referidos atos e torná-los disponíveis à apreciação do Tribunal, na forma estabelecida em ato normativo.
 (...) 
§ 5º O Tribunal poderá considerar prejudicado, por perda de objeto, o exame dos atos de admissão e concessão cujos efeitos financeiros tenham se exaurido antes de sua apreciação.
5.	De fato, a documentação constante dos autos comprova que o ato de interesse de Penha Salete Alves teve sua concessão cancelada, devido à reversão de sua aposentadoria por invalidez (peça 2, p. 4) e o ato de Paulo Celso Paro Vieira perdeu o objeto, ante a instituição de pensão civil (peça 3, p. 5) .  À vista disso, o exame dos atos deve ser considerado prejudicado, em razão da perda de objeto.
6.	Por fim, acolho a proposta do MPjTCU, para que a Sefip priorize a análise da pensão civil instituída por Paulo Celso Paro Vieira, por efeito de eventual percepção indevida de quintos e de cumulação deste benefício com a Gratificação de Atividade Específica (GAE) .
	Ante o exposto, acolhendo a manifestação da Secretaria de Fiscalização de Pessoal, com o acréscimo do Parquet, VOTO no sentido de que o Tribunal aprove o Acórdão que ora submeto à deliberação deste colegiado.
TCU, Sala das Sessões Ministro Luciano Brandão Alves de Souza, em 1 de setembro de 2020.
Ministro JOÃO AUGUSTO RIBEIRO NARDES 
Relator